【裁判字號】    90,交聲,147
【裁判日期】    900521
【裁判案由】    違反道路交通管理處罰條例聲明異議
【裁判全文】
臺灣士林地方法院刑事裁定                          九十年度交聲字第一四七號
    原處分機關  臺北巿交通事件裁決所
    受 處分 人
    即異議人    甲○○
右列受處分人因違反道路交通管理處罰條例案件，對於臺北市交通事件裁決所九十年
二月二十九日所為之處分（原處分案號：北市裁三字第駕裁二二─ＺＦ000000
0號），聲明異議，本院裁定如左：
    主  文
原處分撤銷。
甲○○汽車駕駛人，汽車行駛於高速公路，而不遵管制之規定，處罰鍰新臺幣仟元
，並予記違規點數一點。
        理  由
一、原處分意旨略以：異議人即受處分人甲○○於民國八十九年八月二十一日十二時
    二十分，駕駛車牌號碼三Ｆ─００四三號自用小客車，以時速一百零五公里超過
    速限九十公里之限制行駛於國道三號高速公路南向七十七公里處，為內政部警政
    署國道公路警察局依採證照片逕行舉發，因舉發違反道路交通管理事件通知單招
    領逾期，經內政部警政署國道公路警察局第六警察隊以八十九年（八九）公警國
    六交字第一八四二０號辦理公示送達公告，已逾公告三十日期限，遂移送原處分
    機關處理。原處分機關以異議人不依指定日期到案繳納罰鍰，依道路交通管理處
    罰條例第三十三條第一項，第六十三條第一項第一款之規定，裁處罰鍰新臺幣六
    仟元，並予記違規點數一點。
二、異議人固不否認前揭違規之事實，惟辯稱：「我確實有超速，但不應該罰二倍，
    因為我通知未收到，如果我有收到，我一定會按最低額繳款。通知單是寄到我戶
    籍地，我人在苗栗工作，不在戶籍地。」等語。
三、按汽車行駛於高速公路或設站管制之道路，而不遵管制之規定者，處汽車駕駛人
    新台幣三千元以上六千元以下罰鍰，並予記違規點數一點，道路交通管理處罰條
    例第三十三條第一項，第六十三條第一項第一款，分別定有明文。次按，同條例
    第八十九條前段規定，法院受理有關交通事件，準用刑事訴訟法之規定；而依刑
    事訴訟法第五十九條規定，於住所、居所、事務所及所在地不明、掛號郵寄而不
    能達到、或因住居於法權所不及之地，不能以其他方法送達者，始得為公示送達
    。又道路交通管理處罰條例所定罰鍰之處罰，行為人接獲違反道路交通管理事件
    通知單後，應於十五日內，到達指定處所聽候裁決，但行為人認為舉發之事實與
    違規情形相符者，得不經裁決，逕依各該條款罰鍰最低額，自動向指定之處所繳
    納結案，道路交通管理處罰條例第九條第一項有明文規定。末按，僅以當事人接
    到違規舉發通知書後之「到案時間及到案與否」，為設定裁決罰鍰數額下限之唯
    一準據，而未根據受處罰之違規事實情節以定其裁罰，實與立法目的有違；縱其
    罰鍰之上限並未逾越法律明定得裁罰之額度，然以到案之時間為標準，提高罰鍰
    下限之額度，則與母法授權之目的未盡相符，且損及法律授權主管機關裁量權之
    行使。又以秩序罰罰鍰數額倍增之形式而科罰，縱有促使相對人自動繳納罰鍰、
    避免將來強制執行困擾之考量，惟母法既無規定復未授權，與法律保留原則亦屬
    有違（司法院大法官會議釋字第四二三號解釋參照）。查關於違反道路交通管理
    事件之裁罰標準，道路交通管理處罰條例第九十二條授權由交通部會同內政部定
    之，而依違反道路交通管理事件統一裁罰標準及處理細則第四十四條第一項規定
    ，違反道路交通管理事件之被通知人，自應到案之日起逾十日仍未到案接受處理
    或依規定自動繳納罰鍰者，處理機關應依統一裁罰標準，逕行裁決之。惟該統一
    裁罰標準係僅以當事人接到違規舉發通知書後之「到案時間及到案與否」，為設
    定裁決罰鍰數額下限之唯一準據，揆諸前揭解釋意旨之同一法理，縱其罰鍰之上
    限並未逾越法律明定得裁罰之額度，然以到案之時間為標準，提高罰鍰下限之額
    度，與道路交通管理處罰條例第九十二條授權之目的未盡相符，且損及法律授權
    主管機關裁量權之行使，又該統一裁罰標準係以秩序罰罰鍰數額倍增之形式而科
    罰，縱有促使相對人自動繳納罰鍰、避免將來強制執行困擾之考量，惟母法既無
    規定復未授權，自與憲法第二十三條所揭示之法律保留原則亦屬有違，從而，上
    述統一裁罰標準既牴觸母法授權之目的，又違反憲法之法律保留原則，本院自得
    逕認為無效，並不予適用（司法院院解字第四○一二號解釋、司法院大法官會議
    釋字第三八號解釋前段參照）。
四、經查：異議人於民國八十九年八月二十一日十二時二十分，駕駛車牌號碼三Ｆ─
    ００四三號自用小客車，以時速一百零五公里超過速限九十公里之限制行駛於國
    道三號高速公路南向七十七公里處，為異議人所不爭，並有採證照片一幀在卷可
    稽，其違規之事實，應堪認定。而原舉發單位即內政部警政署國道公路警察局第
    六警察隊依採證照片逕行舉發，固向異議人之住居所送達，惟該舉發違反道路交
    通管理事件通知單係招領逾期，而非異議人遷移不明，有該通知單之信封在卷可
    稽，非刑事訴訟法第五十九條規定之於住所、居所、事務所及所在地「不明」之
    情形，尚不符公示送達之要件，難認已為合法送達。本件舉發違反道路交通管理
    事件通知單既未合法送達，異議人自不受通知單指定應到案日期八十九年十月十
    日之拘束。原處分機關未審究異議人違規情節輕重及送達不合法等情狀，僅以異
    議人不依指定日期到案，逕依違反道路交通管理事件統一裁罰標準及處理細則遽
    予裁處最高額之處罰，揆諸前揭說明，即有未洽，自應予以撤銷，並為適法之處
    罰。本院審酌異議人對違規事實坦承不諱，僅因未收到通知單而不能及時以最低
    額自動向指定處所繳納罰款等情狀，爰依道路交通管理處罰條例第三十三條第一
    項、第六十三條第一項第一款之規定，諭知異議人即受處分人如主文第二項所示
    之處罰。
據上論斷，應依道路交通案件處理辦法第二十條前段，道路交通管理處罰條例第三十
三條第一項，第六十三條第一項第一款，裁定如主文。
中      華      民      國      九十      年      五    月    二十一    日
                                臺灣士林地方法院交通法庭
                                    法  官  李  正  紀
右正本證明與原本無異。
如不服本裁定應於送達後五日內向本院提出抗告狀。
                                    書記官  趙  薇  莉
中      華      民      國      九十      年      五    月    二十一    日


司法院資訊處製作；財團法人民間司法改革基金會備份。
